【裁判字號】    98,家抗,46
【裁判日期】    980731
【裁判案由】    指定遺產管理人
【裁判全文】
臺灣臺南地方法院民事裁定              98年度家抗字第46號
抗  告  人  財政部國有財產局臺灣南區辦事處臺南分處
法定代理人  乙○○
相  對  人  國泰人壽保險股份有限公司
法定代理人  甲○○
上列抗告人因與相對人間就被繼承人蔡文欽指定遺產管理人事件
，對於中華民國98年5月20日本院98年度財管字第51號裁定提起
抗告，本院裁定如下：
    主      文
抗告駁回。
抗告程序費用新臺幣壹仟元由抗告人負擔。
    理      由
一、按先順序繼承人均拋棄其繼承權時，由次順序之繼承人繼承
    。其次順序繼承人有無不明或第四順序之繼承人均拋棄其繼
    承權者，準用關於無人承認繼承之規定。又繼承人之有無不
    明而不能依民法第1177條選定遺產管理人時，利害關係人得
    聲請法院選任遺產管理人。民法第1176條第6項、第1178條
    第2項分別定有明文。
二、本件相對人即原審聲請人於原審聲請意旨略以：被繼承人蔡
    文欽於民國93年12月31日向相對人借款新台幣（下同）60萬
    元，惟被繼承人於98年2月10日死亡，其第1、2、3順序繼承
    人均拋棄繼承權，無第4順序繼承人，是否仍有應繼承之人
    不明，而其親屬會議並未於1個月內選定遺產管理人，致相
    對人對被繼承人之遺產無法行使權利，為確保相對人之權利
    ，爰聲請指定被繼承人之遺產管理人，並為承認繼承之公示
    催告程序等語。
三、原審裁定略以：被繼承人蔡文欽之繼承人均已聲明拋棄繼承
    權，而相對人為被繼承人之債權人，其以利害關係人身分聲
    請選任被繼承人之遺產管理人，自屬合法，應予准許。又被
    繼承人之繼承人均已拋棄繼承權，足見渠等對被繼承人遺產
    之處置漠不關心，而被繼承人之遺產，倘無人承認繼承時，
    於清償債權，交付遺贈物後，將歸屬國庫，故為使遺產之處
    置順利進行，並考量遺產管理之專業性與公平性，認選任財
    政部國有財產局臺灣南區辦事處臺南分處為被繼承人之遺產
    管理人，核屬適當等語。
四、抗告意旨略以：
  （一）按司法院74年10月15日（74）院臺廳一字第05786號函
        示「嗣後各地方法院受理有關無人承認繼承遺產管理事
        件時，先順序繼承人均拋棄繼承，其次順序繼承人有無
        不明而應准用關於無人承認繼承之規定時，應先審核可
        否依民法第1177條規定選定遺產管理人。如無法選定遺
        產管理人者，因此類拋棄繼承事件，多屬遺債大於遺產
        ，形同破產，儘量避免選任國有財產局為遺產管理人」
        ，以及財政部國有財產局91年2月27日臺財產局接字第
        0910004982號函轉司法院秘書長90年12月20日（90）秘
        臺廳民一字第30224 號函示「檢送司法院秘書長90年12
        月20日（90）秘臺廳民一字第30224號函影本1份，司法
        院秘書長已轉知臺灣高等法院等，請各法院受理有關無
        人承認繼承遺產管理人事件時，宜注意依財政部修正之
        代管無人承認繼承遺產作業要點及該院74年10月15日（
        74）院臺廳一字第05786號函辦理」。
  （二）查抗告人於98年5月22日接獲鈞院98年度財管字第51號
        家事裁定，選任為被繼承人蔡文欽之遺產管理人。經細
        閱該民事裁定理由欄第1項之記載，衡諸一般常情，被
        繼承人蔡文欽之法定繼承人之所以聲明拋棄繼承，不外
        乎被繼承人之遺債大於遺產，有破產之虞。審究本案，
        被繼承人蔡文欽雖積欠相對人即聲請人債務，惟仍遺有
        財產，惟其法定繼承人仍聲明拋棄繼承，足見被繼承人
        蔡君之遺債大於遺產，再者，人性戀財，若被繼承人所
        遺留之財產，於清償債務後仍有剩餘，其繼承人豈會拋
        棄繼承之理？因之被繼承人蔡文欽即可能屬於遺債大於
        遺產，有破產之虞。此類遺債大於遺產案件，已無多餘
        財產可收歸國有，其遺產管理人之主要職責為配合債權
        人及法院之查封、拍賣程序，以完成被繼承人債務之清
        償，類此案件，並非得由專司管理國家財產之相關機關
        擔任遺產管理人，亦可選任具有相關專業知識之律師、
        地政士或社會公正人士等擔任遺產管理人，一樣能達成
        被繼承人債務清償之目的與保護債權人之權益，且於實
        務上並非不可行。
  （三）次查，抗告人因係國庫之財產管理機關，執行事務預算
        為全國納稅義務人之所得，而國庫對於無人承認繼承之
        遺產向有期待權，而以被繼承人蔡文欽遺債大於遺產之
        情形，抗告人卻仍須善盡善良管理人責任為其管理、處
        理及清償債務等問題，然遺產管理程序終結時，通常已
        無遺產可收歸國有，則選任抗告人為遺產管理人期間所
        將耗費之人力、時間實難以金錢衡量；且管理期間所需
        之花費亦由國庫代為墊付，將令國庫權益受損，造成公
        器淪為私用，浪費國家資源於特定人之不公現象，並成
        為繼承人逃避訴訟之管道。
  （四）末查，民法第1179條亦明文規定，拋棄繼承之繼承人並
        非不可擔任遺產管理人，而被繼承人之配偶、子女或其
        他最近親屬較清楚被繼承人之遺產、債權債務關係，就
        該其債務必較抗告人明瞭，如由其擔任遺產管理人亦能
        收事半功倍之效。且依鈞院97年度財管字第58號民事裁
        定事實理由第4項記載：「…選定遺產管理人，除慮及
        管理遺產之公平性外，亦需考量其適切性，亦即應以對
        被繼承人之遺產、遺債情形瞭解較深者優先選任為宜…
        至原繼承人乙00有無擔任被繼承人遺產管理人之意願，
        並不影響本院依法所為之選任…」，是類此拋棄繼承之
        遺產管理事件，實應以被繼承人之配偶、子女、其他最
        近親屬或具相關專業知識之律師、地政士、其他社會公
        正人士等為遺產管理人，更能加速遺產之清查與處理，
        爰提起抗告，請求廢棄原裁定等語。
五、經查：
  （一）相對人主張之上開事實，業據其提出借據、約定書、本
        院98年4月23日南院龍家儒98年度繼字第469號函（以上
        均為影本）、除戶謄本、繼承系統表附於原審卷可稽，
        並經本院依職權調閱本院98年度繼字第469號拋棄繼承
        案卷查核屬實，則揆諸前開說明，相對人以其為利害關
        係人，聲請選任被繼承人蔡文欽之遺產管理人，自屬有
        據。
  （二）又抗告人所指司法院前述函示，僅謂儘量避免選任抗告
        人為遺產管理人，並非謂不得選任其為遺產管理人，且
        該函示對於法院亦無拘束力；而被繼承人生前之債權債
        務關係及有關產權證明文件，抗告人得依其他方式獲悉
        或取得，於其管理遺產上並無困難，被繼承人之最近親
        屬未必最為知悉；參以被繼承人之繼承人既已拋棄繼承
        ，無利害關係，若選任其等擔任遺產管理人，難期其將
        來執行職務能善盡管理人之職務，是為期公正，實不宜
        選任渠等為遺產管理人。
  （三）再者，被繼承人之遺產，於遺產管理人完成清償債權並
        交付遺贈物等清算程序前，是否有賸餘，無從知悉，而
        依上述說明，各順序之繼承人均拋棄繼承者，其剩餘財
        產歸屬國庫，抗告人為國庫之綜理機關，為國有財產法
        第9條第2項所明定，其備有財產管理之專才，雖其經費
        支出屬國家資源，但保護無人繼承財產之債權人之權利
        ，亦屬政府之義務，於遺產管理指定之實際運作，仍認
        選任國有財產局為遺產管理人較律師或一般社會公正人
        士更為妥適。
  （四）綜上所述，原審據此指定抗告人為被繼承人蔡文欽之遺
        產管理人，經核並無不合，抗告意旨復未述明原裁定選
        任其為被繼承人蔡文欽之遺產管理人有何違法或其他不
        當之處，是其提起抗告，聲明廢棄原裁定，非有理由。
六、據上論結，本件抗告為無理由，依非訟事件法第21條第2項
    、第24條第1項、第46條，民事訴訟法第495條之1第1項、第
    449條第1項、第95條、第78條，裁定如主文。
中    華    民    國    98    年    7     月    31    日
                  家事法庭審判長法  官  鍾宗霖
                                法  官  林富郎
                                法  官  林育幟
以上正本係照原本作成。
抗告人如不服本裁定，僅得於收受本裁定正本送達後10日內以適
用法規顯有錯誤為理由，向本院提出再抗告狀（須附繕本一份及
繳納再抗告裁判費新台幣1000元），並經本院許可後始可再抗告
。
中    華    民    國    98    年    7     月    31    日
                                書記官  陳世明


司法院資訊處製作；財團法人民間司法改革基金會備份。
